臺灣臺中地方法院刑事判決
111年度交易字第10號
公  訴  人  臺灣臺中地方檢察署檢察官
被      告  賴韋傑


上列被告因過失傷害案件，經檢察官提起公訴（110年度偵字第2
0104號），本院判決如下：
    主    文
賴韋傑無罪。
    理    由
一、公訴意旨略以：被告賴韋傑於民國109年11月21日20時15分
    許，駕駛牌照號碼AHN-6633號自用小客車，沿臺中市大里區
    中興路由南往北方向行駛，行經中興路與大元路交岔路口時
    ，原應注意右轉彎時，應距交岔路口30公尺前顯示方向燈或
    手勢，換入外側車道、右轉車道或慢車道，駛至路口後再行
    右轉，且轉彎車應讓直行車先行，而當時並無不能注意之情
    ，乃疏未注意及此，即貿然右轉欲往大元路方向行駛，導致
    在其右後方騎乘牌照號碼258-NSW號普通重型機車直行之告
    訴人廖英宏見狀緊急避煞而摔倒，告訴人因而受有右側肋骨
    骨折、右側前胸壁挫傷、右側膝部挫傷、右側腕部挫傷、右
    側手肘挫傷、頭部外傷併腦震盪等傷害。因認被告涉犯刑法
    第284條前段之過失傷害罪嫌。
二、按犯罪事實應依證據認定之，無證據不得認定犯罪事實；不
    能證明被告犯罪者，應諭知無罪之判決，刑事訴訟法第 154
    條第2 項、第301 條第1 項分別定有明文。又刑事訴訟法第
    161 條第1 項規定：檢察官就被告犯罪事實，應負舉證責任
    ，並指出證明之方法。因此，檢察官對於起訴之犯罪事實，
    應負提出證據及說服之實質舉證責任。倘其所提出之證據，
    不足為被告有罪之積極證明，或其指出證明之方法，無從說
    服法院以形成被告有罪之心證，基於無罪推定之原則，自應
    為被告無罪判決之諭知（最高法院92年臺上字第128 號判例
    要旨參照）。此即學說上所稱基於嚴格證明法則下之「有罪
    判決確信程度」，對於被告是否犯罪之證據應證明至「無庸
    置疑」之程度，否則，於無罪推定原則下，被告自始被推定
    為無罪之人，對於檢察官所指出犯罪嫌疑之事實，並無義務
    證明其無罪，即所謂「不自證己罪原則」，而應由檢察官負
    提出證據及說服之責任，如檢察官無法舉證使達有罪判決之
    確信程度，以消弭法官對於被告是否犯罪所生之合理懷疑，
    自屬不能證明犯罪，即應諭知被告無罪。又告訴人之告訴，
    或被害人就被害經過所為陳述，其目的均在使被告受刑事訴
    追處罰，與被告處於相反立場，其陳述或不免渲染、誇大，
    是被害人縱立於證人地位具結而為指證、陳述，其供述證據
    之證明力仍較與被告無利害關係之一般證人之陳述為薄弱。
    從而，被害人就被害經過之陳述，除須無瑕疵可指，且須就
    其他方面調查又與事實相符，亦即仍應調查其他補強證據以
    擔保其指證、陳述確有相當之真實性，而為通常一般人均不
    致有所懷疑者，始得採為論罪科刑之依據（最高法院102年
    度台上字第4067號判決意旨參照）。
三、公訴意旨認被告涉犯上開過失傷害犯嫌，無非係以：證人即
    告訴人廖英宏於警詢、偵查中之證述、道路交通事故現場圖
    、道路交通事故調查報告表㈠㈡、路口監視器錄影畫面翻拍照
    片、現場照片、臺中市車輛行車事故鑑定委員會110年2月26
    日中市車鑑字第1090011750號函所附中市車鑑0000000案鑑
    定意見書、臺中市交通事件裁決處110年12月3日中市交裁管
    字第1100084498號函所附之覆議字第0000000案臺中市車輛
    行車事故鑑定覆議委員會覆議意見書各1份、告訴人提供之
    仁愛醫療財團法人大里仁愛醫院診斷證明書2份及被告於偵
    查中之供述等為其主要論據。
四、訊據被告賴韋傑固坦認駕車沿中興路右轉大元路，告訴人因
    急煞摔倒致受有上揭傷害之事實，然堅決否認有何過失傷害
    犯行，辯稱：伊從入彎就開始打方向燈了，大約30公尺前就
    開始打方向燈了，中間方向盤回正，方向燈有跳掉伊有續打
    方向燈，伊並無過失等語。經查：
　㈠被告於109年11月21日20時15分許，駕駛牌照號碼AHN-6633號
    自用小客車，沿臺中市大里區中興路由南往北方向行駛，途
    經中興路與大元路交岔路口時右轉往大元路方向行駛，致在
    其右後方騎乘牌照號碼258-NSW號普通重型機車直行之告訴
    人見狀緊急避煞而摔倒，並因而受有右側肋骨骨折、右側前
    胸壁挫傷、右側膝部挫傷、右側腕部挫傷、右側手肘挫傷、
    頭部外傷併腦震盪等傷害之事實，業據被告供認不諱(見偵
    卷第15至18頁、第89至91頁、本院卷第32至33頁、第104至1
    05頁)，核與證人即告訴人廖英宏於警詢、偵訊時證述情節
    相符(見偵卷第19至22頁、第89至91頁)，並有110年3月25日
    員警職務報告、110年3月8日告訴人仁愛醫療財團法人大里
    仁愛醫院仁乙診字第0000000000000號診斷證明書〔骨科〕、1
    10年3月8日告訴人仁愛醫療財團法人大里仁愛醫院仁乙診字
    第0000000000000號診斷證明書〔神經外科〕、臺中市○○○○○○○
    ○○○○○○○○○○道路○○○○○○○○○○○○號碼000-0000號自用小客車車
    輛詳細資料報表、車牌號碼000-000號普通重型機車車輛詳
    細資料報表、被告及告訴人證號查詢汽車駕駛人資料、被告
    及告訴人道路交通事故當事人酒精測定紀錄表、臺中市政府
    警察局交通事故補充表、臺中市政府警察局A1A2類交通事故
    攝影蒐證檢視表、被告道路交通事故肇事人自首情形紀錄表
    、道路交通事故現場圖、道路交通事故調查報告表㈠㈡、道路
    全景、車損、車體擦痕、車損、刮地痕、其他照片共18張（
    見偵卷第13頁、第23頁、第25頁、第33至69頁），是此部分
    事實堪以認定。
　㈡按汽車行駛至交岔路口，轉彎車應讓直行車先行，道路交通
    安全規則第102條第1項第7款定有明文。惟該規定係適用於
    不同行車方向或同方向不同車道（包括同向二以上車道及快
    慢車道等）行駛之情形，至同向同車道行駛之情形，則應適
    用同規則第94條關於注意兩車並行之間隔及後車與前車之間
    應保持隨時可以煞停之距離等規定，而無上開規則第102條
    第1項第7款規定之適用（最高法院110年度台上字第3201號
    判決意旨參照）。查本案肇事路段對照照卷附道路交通事故
    現場圖所示，被告與告訴人係同向行駛於中興路二段外側車
    道上(見偵卷第55頁)，而證人即告訴人廖英宏於警詢及本院
    審理時先後證稱：「對方駕駛自小客車在我左前方（同車道
    ）約4至5部機車車長」、「我從過大里橋之後，中興路2 段
    入彎之後大約2-3 秒左右發現被告的車子在我前方，當時該
    路段僅有我們兩台車。當時我們兩台車的距離大約4-5 台機
    車車身，被告車在我左前方。」等語(見偵卷第20頁、本院
    卷第108頁)，足見被告與告訴人係行駛於同向同車道之前後
    車，依據前述最高法院之實務見解，自無適用道路交通安全
    規則第102條第1項第7款「轉彎車應讓直行車先行」規定之
    餘地。則臺中市車輛行車事故鑑定委員會110年2月26日中市
    車鑑字第1090011750號函所附中市車鑑0000000案鑑定意見
    書、臺中市交通事件裁決處110年12月3日中市交裁管字第11
    00084498號函所附之覆議字第0000000案臺中市車輛行車事
    故鑑定覆議委員會覆議意見書所列載關於被告未讓後側直行
    車輛先行之違規情節，似已誤解上述注意規定之適用範圍，
    尚有可議，而為本院所不採。是本案車禍發生前，被告及告
    訴人車輛顯係於同向同車道行駛之前、後車輛，而非行駛於
    不同行車方向或行駛於同方向不同車道，揆諸前揭說明，並
    無道路交通安全規則第102第1項第7款規定之適用，被告車
    輛既為在前之轉彎車，並無禮讓同向同車道、在後之直行車
    告訴人車先行之義務，被告自無所謂「轉彎車未讓直行車先
    行」之違失行為可言，檢察官執此認定被告對於本案車禍之
    發生有過失，不足採信。
　㈢再按汽車行使至交岔路口，右轉彎時，應距交岔路口30公尺
    前顯示方向燈或手勢，換入外側車道、右轉車道或慢車道，
    駛至路口後再行右轉，道路交通安全規則第102條第1項第4
    款著有規定。查：
　⒈證人即告訴人固於110年3月11日警詢及本院審理時證稱：「
    對方於事故地點路口未打方向燈就突然右轉往大元路，造成
    我剎車不及而摔倒」、「（被告車輛是否顯示右轉方向燈？
    ）被告並沒有打右轉方向燈就猝然右轉。」等語(見偵卷第2
    0頁、本院卷第108頁)，然此業據被告否認如前，而證人即
    告訴人在事發當日製作道路交通事故談話紀錄表時證稱：「
    我駕重機車沿中興路2段外側車道直行往德芳南路方向，於
    事故地點時原行駛在我左前方(同車道上)的自小客車(不清
    楚有無打方向燈)突然右轉往大元路，我閃避急煞而自摔(兩
    車未擦撞)。」等語(見偵卷第33頁)，是告訴人於事發當日
    表示不清楚被告有無顯示方向燈，卻於事發近5個月後之警
    詢時表示被告當日未顯示方向燈即右轉，其前後所述相互扞
    格，顯有可議。證人即告訴人廖英宏雖於本院審理時證稱：
    「(《提示告訴人109年11月21日談話紀錄表》當時你表示你不
    清楚被告是否有打方向燈，為何今日很肯定的證述，被告並
    無打方向燈，為何如此？)因為當時尚在恐懼狀態，且後來
    我看我手機照片，我有將資料提供予車鑑會，是109 年11月
    21日案發後我站起來我立刻持手機拍照，當時被告是沒有打
    方向燈的。」等語(見本院卷第108頁)，然遍查本案卷宗，
    並無告訴人所稱之照片，且臺中市車輛行車事故鑑定委員會
    鑑定所憑之佐證資料為：「霧峰分局110年1月11日中市警務
    分交字第1100000271號函附筆錄、現場圖繪示、照片、路口
    監視器畫面、②車到會提供行車紀錄器畫面」等情，又其鑑
    定意見雖有前開對法律規定之誤解而為本院所不採，然鑑定
    意見依據上述資料亦未做出被告有未依規定顯示方向燈之違
    失，有該鑑定意見書附件可稽(見偵卷第29頁)，告訴人所陳
    情節並無客觀證據可佐，是告訴人此部分指述是否確與客觀
    事實相符，益徵有疑。
　⒉經本院當庭勘驗當日被告行車紀錄器錄影畫面，勘驗結果如
    下：「
　　一、勘驗標的：VIZ00000000000000.mp4 檔案總長:22 秒
　　             （畫面左上角顯示2022/11/21 20 ：13：33
　　             至2022/11/21 20 ：13：58以下日期均相同
　　            ，後述勘驗所指時間均係指畫面左上角時間）
    二、勘驗結果：依卷證所示，此為被告所駕駛車牌號碼000-
　　    0000號自用小客車內之行車紀錄器，由被告事後持手機
        翻攝行車紀錄器畫面，故背景聲音為被告事後翻攝時之
        背景音，與事發經過無關。被告車沿臺中市大里區中興
        路二段直行，被告車輛右側有多輛機車經過，於20：13
        ：44開始向右偏行，於20：13：48秒被告車輛左側車身
        沿車道分隔白虛線行駛進入直行及右轉彎車道（地面標
        線為直行與右轉弧形分岔箭頭指向線），沿該車道左側
        行駛（嗣至20：13：51清楚可見地面上指向線之直線箭
        頭部分在被告車頭偏右側處），同向前方遠處有自小客
        車1 台及機車2 台直行，被告於20：13：51加速（畫面
        快速前進），於20：13：52前輪駛過行人穿越道後，於
        20：13：53秒直接右轉，於20：13：54右轉至路中央時
        停止，此時於被告車頭大燈投射所照映之牆壁上，可見
        雙側大燈測均有黃燈閃爍，應為雙黃警示燈光，此前被
        告前方路面僅可見雙側前大燈照映之燈光，路面或他處
        並無明確可見被告車輛有燈光閃爍之情。」等情，有
　　本院勘驗筆錄1份在卷可憑(見本院卷第106頁)，因該段影片
    乃被告事後翻攝，無法從背景聲音判斷被告於駕駛時有無顯
    示方燈；又雖除被告車輛右轉停止後可從前方照映之牆壁上
    見雙黃警示燈閃爍外，未有明確可見之燈光閃爍，然此與方
    向燈裝設之位置、照射方向、亮度及於照射範圍內是否有物
    品可供照映等情有關，而上揭行車紀錄器所攝得之畫面乃被
    告車輛持續行進，前方相當距離內並無車輛或其他物品可於
    伊行駛中照映車前方向燈顯示情形，雖行駛過程中並無明顯
    可見燈光閃爍之情，然尚不能因此遽認被告並未顯示方向燈
    ；又被告右轉後車前始有牆壁得以反射車燈顯示情形，然當
    時被告已顯示雙黃警示燈，無從據此判斷此前有無顯示右轉
    方向燈。再事發地點與監視器設置位置相距甚遠、畫面模糊
    、且因角度因素無發生事故畫面，而鑑定意見書內所述錄影
    畫面係自小客車駕駛自行提供與車鑑會，未提供予警方等情
    ，有臺中市政府警察局霧峰分局111年3月16日中市警霧分交
    字第1110011250號函及所附職務報告及監視錄影器畫面截圖
    照片1紙在卷足憑(見本院卷第113至117頁)，是除告訴人之
    單一指訴外，卷內並無任何事證可資認定被告係於交岔路口
    30公尺「內」始顯示方向燈，自應本於「罪證有疑，利於被
    告」之刑事訴訟基本原則，認定被告有依規定使用方向燈，
    在使用方向燈一事上無可責之處。
  ㈣按所謂信賴原則，指行為人在社會生活中，於從事某種具有
    危險性之特定行為時，如無特別情事，在可信賴被害者或其
    他第三人亦會相互配合，謹慎採取適當行動，以避免發生危
    險之適當場合，倘因被害者或其他第三人之不適當行動，而
    發生事故造成損害之結果時，該行為人不負過失責任。依此
    一原則，汽車駕駛人應可信賴參與交通行為之對方，亦將同
    時為必要之注意，相互為遵守交通秩序之適當行為，而無考
    慮對方將會有違反交通規則之不當行為之義務。故汽車駕駛
    人如已遵守交通規則且為必要之注意，除非他人之違規事實
    已明顯可見，汽車駕駛人尚有充足時間可採取適當之安全措
    施以避免發生交通事故之危險時，其始有適時採取必要之安
    全措施，以避免發生危險之特別義務，否則縱有死傷結果之
    發生，其行為仍難認有過失可言（最高法院87年度台非字第
    337號、88年度台上字第1852號、第2462號判決意旨參照）
    。依現存卷證既未能證明被告汽車轉彎前未依規定顯示方向
    燈，理由已見上述，而告訴人業自承：在被告右後方與被告
    距離約4至5台機車長等情如前，然其於被告右轉彎時仍因閃
    避不及而與之發生碰撞，足見其未與前方被告車輛保持隨時
    可以煞停之距離，並隨時採取必要之安全措施，又依本院前
    開勘驗結果，被告亦無道路交通安全規則第94條第2項規定
    之任意驟然減速、煞車或於車道中暫停之行為，實難認被告
    有何其他違反汽車駕駛人注意義務之過失情節，益徵本案肇
    事原因並不能歸咎於被告。
五、綜上所述，依檢察官所舉之證據，無從認定被告確有未於距
    交岔路口30公尺前顯示方向燈或手勢，換入外側車道、右轉
    車道或慢車道，駛至路口後再行右轉、轉彎車未讓直行車先
    行之情，本案檢察官所提出之證據，尚未能使本院就被告涉
    犯過失傷害之犯行，達到確信其為真實之程度，應認舉證尚
    有不足，自屬不能證明被告犯罪，參諸首開說明，自應為被
    告無罪之諭知，以昭審慎。
據上論斷，應依刑事訴訟法第301 條第1 項，判決如主文。
本案經檢察官黃政揚提起公訴、檢察官藍獻榮到庭執行職務。
中　　華　　民　　國　　111 　年　　6 　　月　　15　　日
                  刑事第十八庭  法  官  侯驊殷
以上正本證明與原本無異。
如不服本判決應於收受送達後20日內向本院提出上訴書狀，並應
敘述具體理由；其未敘述上訴之理由者，應於上訴期間屆滿後20
日內向本院補提理由書（均須按他造當事人之人數附繕本）「切
勿逕送上級法院」。
告訴人或被害人如不服判決，應備理由具狀向檢察官請求上訴，
上訴期間之計算，以檢察官收受判決正本之日起算。
　　　　                        書記官  張晏齊
中　　華　　民　　國　　111 　年　　6 　　月　　16　　日